【裁判字號】    90,台上,1547
【裁判日期】    900831
【裁判案由】    塗銷土地所有權移轉登記
【裁判全文】
最高法院民事判決                                九十年度台上字第一五四七號
    上  訴  人  甲○○
    被 上訴 人  己○○蘇天.
                庚○○蘇天註.
                戊○○蘇天註.
                癸○○蘇天註.
                乙○○蘇天註.
                丁○○蘇天註.
                壬○○蘇天註.
                丙○○蘇天註.
                辛○○蘇天註.
    右  一  人
    法定代理人  蔡麗美
右當事人間請求塗銷土地所有權移轉登記事件，上訴人對於中華民國八十五年一月十
五日台灣高等法院第二審判決（八十四年度上字第八三二號），提起上訴，本院判決
如左：
    主  文
原判決廢棄，發回台灣高等法院。
    理  由
本件被上訴人之被繼承人蘇天註於民國八十四年十二月二十五日死亡，其繼承人之一
即次男蘇和助早於八十三年七月二十五日死亡，自應由蘇和助之子女己○○、庚○○
、戊○○、癸○○、乙○○、壬○○、辛○○、丙○○代位繼承。蘇和助之配偶蘇李
櫻子非代位繼承人，原法院裁定竟將其同列為蘇天註之承受訴訟人，檢屬贅列，先予
說明。
次查被上訴人主張：上訴人因受被上訴人之被繼承人蘇天註委託介紹買賣土地，而持
有被上訴人所有系爭座落台北縣汐止鎮○○○段姜子寮小段八四、八六、八七號三筆
土地應有部分各二分之一之所有權狀等文件，竟於七十八年六月三十日偽造系爭土地
之買賣契約書，將系爭土地移轉登記予上訴人。嗣上訴人又以贈與為原因將系爭土地
所有權移轉登記予第一審共同被告陳金蓮，系爭土地之公告現值共計新台幣（下同）
一百萬六千二百五十元等情，爰本於民法第七百六十七條之規定，先位聲明求為命上
訴人及第一審共同被告陳金蓮塗銷系爭土地之移轉登記。備位聲明本於不當得利及侵
權行為之規定，求為命上訴人給付一百萬六千二百五十元並加給法定遲延利息之判決
（第一審判命上訴人給付被上訴人一百萬六千二百五十元本息，被上訴人就先位聲明
之敗訴部分未據聲明不服，已告確定）。
上訴人則以：系爭土地原由訴外人黃進益與上訴人合夥出資向被上訴人之被繼承人蘇
天註買受，嗣黃進益死亡，改由上訴人獨資買受，上訴人自得本於買賣契約請求被上
訴人移轉土地所有權，上訴人於辦理移轉登記手續上縱有瑕疵，然對被上訴人在民事
上之權利，並未發生任何損害等語，資為抗辯。
原審維持第一審所為上訴人敗訴之判決駁回其上訴，無非以：查上訴人於六十一年三
月十二日，與訴外人黃進益合夥向被上訴人之被繼承人蘇天註買受系爭土地，並以黃
進益之子黃文章名義與被上訴人之被繼承人蘇天註簽訂不動產買賣契約書。嗣黃進益
於六十二年間死亡，上訴人乃退還黃文章出資部分，黃文章同意退出，改由上訴人一
人獨資買受。因系爭土地為農地，上訴人未具自耕能力，無法辦理移轉登記手續。七
十三年上訴人為申請補發系爭土地所有權狀，向被上訴人之被繼承人蘇天註索得印鑑
一顆辦理，辦畢後上訴人未交還該印鑑，迨七十八年間，系爭土地之地目已變更為非
農地，上訴人乃未經蘇天註之同意，偽造蘇天註於七十八年六月三十日將系爭土地讓
與上訴人之土地買賣所有權移轉契約書，辦理所有權移轉登記手續之事實，有不動產
買賣契約書及訴外人黃文章出具之聲明書可證，並經證人黃文章於台灣士林地方法院
八十一年度訴字第一七九號偽造文書案件審理中供證屬實，有該案件訊問筆錄附卷可
稽。上訴人因偽造私文書，經法院判處有期徒刑十月，減為有期徒刑五月確定，復有
原法院八十二年度上訴字第十五號及最高法院八十二年度台上字第四六一五號刑事判
決為證，堪認為真實。次查上訴人向被上訴人之被繼承人蘇天註買受系爭土地之訂約
時間在六十一年三月十二日，係於六十四年七月二十四日土地法第三十條修正之前，
修正前之土地法第三十條規定私有農地所有權之移轉，其承受人以承受後能自耕者為
限。最高法院六十四年台上字第一三五二號判例認此項承受人自耕能力之有無，縱未
經當事人主張或抗辯，法院亦應先為調查認定，以為判斷之依據，倘承買人並無自耕
能力而竟承買私有農地，即係以不能之給付為契約標的，依民法第二百四十六條第一
項前段之規定，其契約為無效。足見土地法第三十條修正前之規定，私有農地之買受
人，如不具自耕能力，仍應認係以不能之給付為契約標的，而歸於無效。上訴人買受
系爭土地，雖在土地法第三十條修正之前，仍應受有無自耕能力之限制。惟私有農地
出售與無自耕能力者，其買賣契約原則上固因客觀上之給付不能而無效，惟如同時約
定可登記與買受人所指定有自耕能力之人者，則此約定，亦為法律所不禁，即難謂係
以不能之給付為標的，而認其契約係自始無效。本件買賣契約第十條約定「本件辦理
移轉登記時甲方（即買方）得自由指定任何人為登記名義人之權，乙方（即賣方）不
得異議」。基此上訴人縱自己為無自耕能力之人，依上述約定既可自由指定任何人（
包括任何其他有自耕能力之人）為承受系爭土地之移轉登記名義人，則系爭土地買賣
契約之履行，顯屬可能，並無客觀上自始給付不能情形。惟查上訴人買受系爭土地之
訂約時間係在六十一年三月十二日，迄上訴人偽造土地買賣所有權移轉契約書，辦理
系爭土地所有權移轉登記之七十八年間，早已逾十五年之時效，被上訴人本得以時效
抗辯，拒絕將系爭土地移轉登記予上訴人，上訴人以偽造文書之方法辦理移轉登記，
被上訴人自因此而受有損害。上訴人雖辯稱被上訴人之被繼承人蘇天註基於買賣契約
而交付印鑑證明、戶籍謄本、印鑑章，應生承認買賣契約而中斷時效之效果，時效期
間應自七十三年三月二日聲請補發所有權狀時重行起算云云。惟被上訴人否認因買賣
關係而交付上訴人印鑑證明等資料，經查上訴人係與訴外人黃進益合夥買受系爭土地
，並以黃文章之名義與被上訴人之被繼承人蘇天註訂約，從形式上觀之，上訴人並非
買受人，上訴人又未舉證證明被上訴人之被繼承人蘇天註當時知悉上訴人與黃進益之
約定，尚難認蘇天註曾基於買賣契約而交付上訴人辦理土地過戶所需文件。縱令蘇天
註因買賣之關係而交付辦理過戶之文件，該買賣契約訂立於六十一年三月十二日，蘇
天註於訂約時交付過戶所需文件，迄七十八年間亦已逾十五年之時效。至於蘇天註於
七十三年間交付上訴人印鑑章以申請補發土地所有權狀，固為兩造所不爭執，惟申請
補發所有權狀並非辦理土地移轉登記之手續，蘇天註委託上訴人申請補發所有權狀，
自非承認兩造間之買賣關係存在，尚不因此而生中斷時效之效果。上訴人又辯稱被上
訴人之被繼承人蘇天註於六十四年九月三日之存證信函中承認將系爭土地售與上訴人
云云，並提出該存證信函為證。惟被上訴人否認發出該存證信函，上訴人並未舉證以
實其說。且民法第一百二十九條規定消滅時效因承認而中斷。所謂承認，指義務人向
請求權人表示是認其請求權存在之觀念通知而言。承認行為亦以達到權利人而生效。
上開存證信函係被上訴人之被繼承人蘇天註向訴外人周石田表示已將系爭土地售與上
訴人，並非向上訴人表示是認其請求權，亦非民法第一百二十九條第一項規定之承認
。上訴人辯稱其基於買賣契約之請求權因被上訴人之被繼承人蘇天註承認而中斷時效
云云，尚非可採。上訴人另辯稱被上訴人之被繼承人蘇天註於七十九年間即對上訴人
提出偽造文書之告訴，被上訴人迄八十三年十月六日始提起本件訴訟，請求損害賠償
，已逾損害賠償請求權二年之時效云云。惟被上訴人除請求損害賠償外，另基於權利
競合之主張，請求上訴人返還不當得利。按損害賠償之義務人，因侵權行為受利益，
致被害人受損害者，於損害賠償請求權時效完成後，仍應依關於不當得利之規定，返
還其所受之利益於被害人，民法第一百九十七條第二項定有明文。系爭土地之公告現
值總價一百萬六千二百五十元，有地價表為證，上訴人以偽造文書之方法移轉系爭土
地，因而受有一百萬六千二百五十元之利益，被上訴人則受有同額之損害。從而被上
訴人本於不當得利之法律關係，請求上訴人給付一百萬六千二百五十元及其法定遲延
利息，自屬有據，應予准許，第一審判命上訴人如數給付，理由雖有不同，結論則無
二致，仍應予維持等詞，為其判斷之基礎。
查系爭土地原由上訴人與訴外人黃進益合夥向被上訴人之被繼承人蘇天註買受。嗣黃
進益死亡退出，由上訴人一人獨資買受。系爭土地為農地，上訴人未具自耕能力，惟
於買賣契約第十條約定，辦理移轉登記時，買方得自由指定任何人為登記名義人，賣
方不得異議，自係包括任何其他有自耕能力之人，是本件農地買賣契約之履行，並無
客觀上自始給付不能之情形。上訴人持有辦理過戶所需文件包括蘇天註之印鑑證明、
戶籍謄本、印鑑章及土地所有權狀等，為原審認定之事實。蘇天註於六十四年九月三
日寄與訴外人周石田之存證信函亦載明系爭土地已賣與上訴人，並點交上訴人營業，
只因政府法令尚未准許登記完竣，該所有權狀在上訴人手中云云，有該存證信函及周
石田在另案之證言可資參證，顯見蘇天註早已知悉上訴人買受系爭土地之事。雖原審
以上訴人買受系爭土地訂約時間在六十一年三月十二日，距其辦理移轉登記之七十八
年間，早已逾十五年之時效，被上訴人本得以時效抗辯拒絕將系爭土地移轉登記與上
訴人，上訴人擅自以偽造文書之方法辦理移轉登記，被上訴人自受有系爭土地總價一
百萬六千二百五十元之損害，而上訴人受有同額之不當利益云云。然微論消滅時效之
抗辯，債務人若不行使，法院原不得據以裁判。原判決逕就時效完成而為被上訴人有
利之論斷，已不無可議。況時效完成後，不過債務人得拒絕給付，並非使債權人之債
權（請求權）當然消滅。原審既認定系爭土地由上訴人一人獨資買受，則上訴人本有
權請求被上訴人辦理移轉登記，上訴人既付有對價，則其取得系爭土地所有權，是否
構成不當得利，致被上訴人受有損害，亦有研求之餘地，原審未詳加勾稽，徒憑上開
理由而為上訴人敗訴之判決，自有未合。上訴論旨，指摘原判決不當，求予廢棄，為
有理由。末查關於耕地買賣，承買人雖係無自耕能力之人，惟如約定由承買人指定登
記與任何有自耕能力之第三人，或具體約定登記與有自耕能力之特定第三人，即非民
法第二百四十六條第一項以不能給付為契約之標的，難認其契約為無效（本院七十三
年第五次民事庭會議決議參照）。本件上訴人所提出六十一年三月十二日由黃文章名
義與蘇天註簽訂之買賣契約書第十條僅約定：「本件辦理移轉登記時甲方（即買受人
）得自由指定任何人為登記名義人」云云（見第一審卷第五十七頁），是否當然包括
指定登記與任何有自耕能力之第三人﹖此與認定本件耕地買賣契約有效與否所關至切
。案經發回，應詳予調查認定，併此指明。
據上論結，本件上訴為有理由。依民事訴訟法第四百七十七條第一項、第四百七十八
條第一項，判決如主文。
中      華      民      國     九十     年      八      月    三十一    日
                              最高法院民事第二庭
                                  審判長法官  曾  桂  香
                                        法官  劉  延  村
                                        法官  劉  福  聲
                                        法官  黃  秀  得
                                        法官  陳  碧  玉
      右正本證明與原本無異
                                              書  記  官
中      華      民      國     九十     年      九      月     十二     日


司法院資訊處製作；財團法人民間司法改革基金會備份。
